臺灣屏東地方法院民事判決　　　　　　　 94年度訴字第388號
原　　　告　甲○○
　　　　　　丙○○
共　　　同
訴訟代理人　余敏長律師
被　　　告　乙○○
訴訟代理人　陳祖德律師
上列當事人間請求土地所有權移轉登記事件，本院於民國96年1
月3 日言詞辯論終結，判決如下：
    主  文
被告應將坐落屏東縣恆春鎮○○段一三七之六地號土地，地目旱
，面積萬柒仟壹佰伍拾玖平方公尺及同段一三七之九地號土地
，地目旱，面積伍仟伍佰玖拾陸平方公尺之所有權移轉登記予原
告。
訴訟費用由被告負擔。
    事實及理由
一、本件原告起訴主張：原告甲○○及丙○○之被繼承人鍾爵章
    （於民國76年1 月30日死亡）於71年11月間向訴外人陳春風
    及陳正義購買坐落屏東縣恆春鎮○○段137 之6 地號、面積
    38,797平方公尺土地〔已於79年11月15日分割為屏東縣恆春
    鎮○○段137 之6 號、面積37,159平方公尺（以下簡稱系爭
    137 之6 地號土地），與同段137 之11地號、面積1,638 平
    方公尺（以下簡稱系爭137 之11地號土地）等2 筆土地〕及
    同地段137 之9 地號、面積5,596 平方公尺土地（以下簡稱
    系爭137 之9 地號土地），因上開未分割前之屏東縣恆春鎮
    ○○段137 之6 地號土地及系爭137 之9 地號土地均係農地
    ，鍾爵章當時無自耕能力，不能登記為所有權人，乃輾轉經
    由訴外人張道熙、劉國清之介紹，將上開土地信託登記或借
    名登記於被告名下，鍾爵章與被告並另約定若原告甲○○取
    得自耕能力後，可移轉登記為原告甲○○所有。詎原告甲○
    ○於76年7 月間取得自耕能力後，被告竟拒絕依約履行，嗣
    因鍾爵章已於76年1 月30日死亡，身為其繼承人之原告即類
    推適用民法第549 條第1 項之規定，送達本件起訴狀繕本與
    被告，藉以終止兩造間之信託登記契約或借名登記契約，並
    請求被告將系爭137 之6 地號土地及系爭137 之9 地號土地
    （以下簡稱系爭2 筆土地）之所有權移轉登記予原告等語。
    並聲明：如主文第1 項所示。
二、被告則以：系爭2 筆土地係被告委任其妹婿劉國清，並再委
    由鍾爵章代為向陳春風、陳正義2 人購買，而價款由被告給
    付，是陳春風、陳正義方將系爭2 筆土地移轉登記與被告。
    是原告主張系爭2 筆土地係鐘爵章購買，而借用被告名義登
    記，且原告甲○○取得自耕能力後，被告應將系爭土地辦理
    所有權移轉登記予原告甲○○乙節，並非真正。其次，鍾爵
    章或原告甲○○究係何時、何地就系爭土地與被告達成信託
    或借名登記之意思表示一致？並未據原告提出證據以資證明
    ，僅空言妄稱兩造間就系爭2 筆土地有信託關係或借名登記
    關係存在，殊屬無稽。再者，退萬步言，縱原告上開主張為
    實，則鍾爵章於76年1 月30日死亡後，原告為其繼承人，且
    原告甲○○亦已於76年7 月取得自耕能力證明，是上開契約
    目的即已完成，則鍾爵章與被告間之法律關係自76年7 月起
    已消滅，原告當時即得共同行使其權利，算至94年11月2日
    提起本件訴訟時止，已逾15年，是原告之移轉登記請求權亦
    已罹於15年時效而消滅等語，資為抗辯。並聲明：原告之訴
    駁回。
三、兩造不爭執事項：
（一）系爭2 筆土地之所有權於71年11月25日由陳春風、陳正義
      移轉登記予被告。
（二）訴外人鍾爵章已於76年1 月30日死亡，其繼承人為原告甲
      ○○、丙○○。
四、本件兩造爭執事項為（一）系爭2 筆土地是否為訴外人鍾爵
    章向訴外人陳春風、陳正義所買受？（二）訴外人鍾爵章是
    否與被告就系爭2 筆土地成立信託登記契約或借名登記契約
    ？（三）本件原告對被告之請求權是否已罹於消滅時效？茲
    析述本院見解如下：
（一）原告主張系爭土地係訴外人鍾爵章購買等語，為被告所否
      認。經查：
    1.證人即系爭2 筆土地之出賣人陳春風於本院88年度重訴字
      第275 號案件審理時證稱：「系爭2 筆土地係以新臺幣（
      下同）1,500,000 元賣給鍾爵章，當初係鍾爵章及其妻子
      （即原告甲○○）和伊接洽，沒有第3 者，系爭2 筆土地
      買賣是由代書陳謝米英全權處理的，伊與鍾爵章本人有簽
      立買賣契約書，價金是代書陳謝米英拿給伊的，伊和陳謝
      米英是夫妻」等語（見本院88年度重訴字第275 號卷宗，
      下稱本院重訴字卷宗第71頁背面及第72頁）；並另於臺灣
      高等法院高雄分院92年度重上更（一）字第62號案件審理
      中證稱：「於71年11月間鍾爵章夫婦有一起到恆春，系爭
      2 筆土地是賣給鍾爵章，鍾爵章要登記在何人名下，伊不
      管」等語綦詳〔見臺灣高等法院高雄分院92年度重上更（
      一）字第62號卷〈一〉，下稱更（一）字卷宗〈一〉第
      200 頁〕，由上開證人陳春風之證言即足見當初鍾爵章購
      買系爭2 筆土地時，確係以其個人名義與陳春風、陳正義
      簽立買賣契約書，故向陳春風、陳正義購買系爭2 筆土地
      者應係鍾爵章，應屬無訛。
 　 2.雖證人即當初辦理土地移轉登記之代書陳謝米英於本院88
      年度重訴字第275 號案件審理時曾證稱：「系爭2 筆土地
      是賣給鍾爵章及其太太（即原告甲○○），買受人係鍾爵
      章及原告甲○○」等語（見本院重訴卷宗第72貢背面），
      而於臺灣高等法院高雄分院90年度重上字第13號案件中則
      證稱：「當初有簽立私契（即買賣契約書），係由原告甲
      ○○或鍾爵章或其等2 人當買受人，伊實在想不起來」等
      語（見臺灣高等法院高雄分院90年度重上字第13號卷宗，
      下稱重上字卷第109 、110 頁），是證人陳謝米英就系爭
      2 筆土地之買受人為何人部分前後證述並不一致，可知其
      亦無法確定真正買受人是原告甲○○或鍾爵章或上開2 人
      ，且證人陳謝米英前開證述亦與前段所述出賣人陳春風之
      證詞不符，惟陳春風係系爭2 筆土地之出賣人，並與買受
      人簽訂買賣契約書，應最清楚系爭2 筆土地之買受人係何
      人，反觀證人陳謝米英對於買受人係原告甲○○或鍾爵章
      ，並無法明確證述，故證人陳謝米英上開部分之證詞，難
      屬有據。
    3.綜上，系爭2 筆土地之買受人確為係鍾爵章個人向陳春風
      、陳正義所買受。
（二）其次，原告主張訴外人鍾爵章與被告就系爭2 筆土地成立
      信託登記契約或借名登記契約，均為被告所否認。經查，
      於鍾爵章購買系爭2 筆土地時，輾轉經訴外人張道熙、劉
      國清之介紹，將系爭2 筆土地之所有權借名登記於被告名
      下等事實，有劉國清87年5 月28日出具之證明書1 紙在卷
      可佐（見本院重訴卷宗第10頁），被告雖否認上開劉國清
      之證明書為真正，但劉國清現已死亡，致無法親自證明上
      開事實之真偽，然據證明書上所載之見證人即劉國清之子
      劉芳彰於臺灣高等法院高雄分院90年度重上字第13號案件
      中結證稱：「我父親（即劉國清）和張道熙係舊識，我不
      認識甲○○夫婦。當時張道熙來找我父親說他們要買土地
      ，因買的是農地，需要1 個人頭。至於張道熙說的他們是
      誰，我不知道，我父親有告訴我說人頭就是我舅舅乙○○
      ，我父親在世這幾年，對方有要解決這件事，我父親有找
      乙○○解決，但乙○○不肯... ，當時我聽我父親說所有
      權狀在真正地主手中」，「我父親在醫院時，張道熙有來
      看我父親，他們怕我父親過世後，沒有處理這件事，因甲
      ○○也有到我家來談這件事，這時我才知道地主是甲○○
      ，當時我父親有用口述的方法由我太太親筆寫下該證明書
      ，再由我簽名，當時我父親已是肺癌末期沒辦法寫字」，
      「（法官問：當時為何會協議不成﹖）因當時乙○○要求
      的金額很高，甲○○不同意，乙○○說登記他的就算他的
      了」等語綦詳（見重上字卷宗第184 頁、第185 頁），又
      證人張道熙亦曾於本院88年度重訴字第275 號案件審理時
      結證稱：「原告甲○○當時要買屏東的土地，因沒有自耕
      農的身分，就找我幫忙，經我介紹劉國清給被上訴人認識
      ，因劉國清要找其親戚出名購買，所以就找乙○○」等語
      （見本院重訴卷宗第42頁）。按證人劉芳彰為被告之外甥
      ，與原告又無任何情誼，自無故為偏袒原告之可能，且證
      人張道熙、劉芳彰2 人前揭證述相互吻合，復參被告對原
      告的確持有系爭土地之71年間所核發之所有權狀正本一事
      並不爭執（見本院重訴卷宗第281 頁），是上開2 位證人
      所為證言及劉國清證明書所記載之內容均堪信為真實，故
      原告主張：借用被告之名義登記為系爭2 筆土地所有權人
      之事實，應屬有據。又按借名登記與信託法公布施行前之
      信託行為，二者之要件並不相同，前者係約定一方所有應
      經登記之財產以他方為登記名義人，而後者則指委託人授
      與受託人超過經濟目的之權利，但僅許可其於經濟目的範
      圍內行使權利之法律行為而言（參閱最高法院92年台上字
      第1263號判決意旨），故信託契約之受託人不僅就信託財
      產承受權利人之名義，且須就信託財產，依信託契約所定
      內容為積極的管理或處分。並非將自己之財產，以他人名
      義登記時，雙方之間當然即有信託關係存在（參閱最高法
      院91年台上字第1871號判決意旨）。次按法院應依職權為
      法律之適用，不受當事人所陳述法律上見解之拘束。而本
      件原告既已明確表明其請求之原因事實，即主張鍾爵章以
      被告之名義為「信託」或「借名」登記，嗣送達本件起訴
      狀繕本與被告，以終止上開法律關係，再請求被告移轉系
      爭2 筆土地之所有權等事實，是本院即應依職權為法律之
      適用。經查，被告曾自承鍾爵章買受系爭2 筆土地係作為
      投資之用，買後並未使用，且系爭2 筆土地目前荒廢，沒
      有耕作等情（見本院重訴卷宗卷第214 頁、第42頁背面）
      ，足徵鍾爵章於購買系爭2 筆土地後，雖將土地名義上登
      記在被告名下，惟鍾爵章自始未授權被告就系爭2 筆土地
      為積極的管理或處分，而系爭土地之管理使用等處分權仍
      屬鍾爵章所有，自與信託契約之要件不符，故鍾爵章與被
      告間之法律關係應係純粹之借名登記，並非信託契約。且
      上開借名登記契約性質上應屬無名契約，其契約係著重在
      當事人間之信任關係，理由正當，並無不法，是應屬合法
      有效之契約。綜上，鍾爵章與被告間就系爭2 筆土地確實
      成立借名登記契約。
（三）末按請求權，因15年間不行使而消滅。且消滅時效自請求
      權可行使時起算，民法第125 條前段及第128 條前段分別
      定有明文。雖被告次辯稱：退萬步言，原告2 人為鍾爵章
      之繼承人，且原告甲○○已於76年7 月取得自耕能力證明
      ，是系爭借名登記契約自76年7 月起已經消滅，原告當時
      即得共同行使其權利，是算至94年11月間即提起本件訴訟
      時止，原告之移轉登記請求權亦已罹於15年時效而消滅云
      云。惟查，若鍾爵章與被告另行約定俟原告甲○○取得自
      耕能力後，可移轉登記為原告甲○○所有等情為實，則由
      立約雙方之真意觀之，可知雙方僅係約定於系爭借名登記
      契約終止後，若原告甲○○取得自耕能力，鍾爵章亦得請
      求被告移轉系爭土地之所有權予原告甲○○而已，是上開
      約定性質上應為民法第269 條所規定之第3 人利益契約，
      與系爭借名登記契約應分屬不同之法律關係，換言之，原
      告甲○○取得自耕能力一事並非系爭借名契約之解除條件
      ，故被告先辯稱：原告甲○○已於76年7 月取得自耕能力
      證明，是系爭借名登記契約自76年7 月起已經消滅云云，
      應有誤會，尚無足採。其次，上揭鍾爵章與被告間之借名
      登記法律關係，於鍾爵章死亡後即由原告2 人所繼承，且
      系爭借名登記契約之性質與委任契約類同，應可類推適用
      委任關係終止、消滅之規定。即按當事人之任何一方，得
      隨時終止委託契約，民法第549 條第1 項定有明文。是原
      告2 人即可本於借名登記契約當事人之身分類推適用上開
      規定，以本件起訴狀繕本送達被告來終止系爭借名登記契
      約。進而，本件原告據以向被告主張之標的物返還請求權
      係發生於94年11月30日即本件起訴狀繕本送達被告之後，
      而非自76年7 月起即可據以向被告行使，是依據上開法律
      規定，可知本件原告據以向被告請求之標的物返還請求權
      並未罹於15年之消滅時效，故被告此部份所辯，亦顯有誤
      會，難謂有據。
五、綜上所述，系爭2 筆土地係鍾爵章向陳春風、陳正義所買受
    ，因當時鍾爵章無自耕能力，依法不能登記為所有權人，鍾
    爵章方與被告成立系爭借名登記契約，將系爭2 筆土地借名
    登記予有自耕能力之被告，嗣後鍾爵章死亡，係由原告甲○
    ○、丙○○繼承與被告間之系爭借名登記法律關係。從而，
    原告先依法送達本件起訴狀繕本與被告，藉此終止系爭借名
    登記關係，再進而請求被告將系爭2 筆土地之所有權移轉登
    記予原告，為有理由，應予准許。
六、本件事證已臻明確，兩造其餘攻擊防禦方法及舉證，核與判
    決結果不生影響，爰不再一一論述，併此敘明。
七、據上論結，原告之訴為有理由，依民事訴訟法第78條，判決
    如主文。
中　　華　　民　　國　　96　　年　　1 　　月　　17　　日
                  民事第一庭審判長法  官  徐美麗
                                  法  官  張以岳
                                  法　官　葉力旗
正本係照原本作成。
如對判決上訴，須於判決送達後廿日內向本院提出上訴狀，其未
表明上訴理由者，應於提出上訴後二十日內向本院補提理由書狀
（均須按他造當事人之人數附繕本）。
                                書記官　李勝群
中　　華　　民　　國　　96　　年　　1 　　月　　17　　日
